臺灣高等法院高雄分院民事判決　　　　　 95年度上字第161號
上　訴　人　乙○○
訴訟代理人　張賜龍律師
　　　　　　黃郁婷律師
被 上 訴人　丙○○
訴訟代理人　朱育男律師
複　代理人　鄧國璽律師
上列當事人間分配表異議之訴事件，上訴人對於中華民國95年7月
31日台灣高雄地方法院95年度訴字第378號所為判決，提起上訴，
本院於民國96年7月25日言詞辯論終結，判決如下：
    主    文
上訴駁回。
第二審訴訟費用由上訴人負擔。
　　事實及理由
一、被上訴人起訴主張：被上訴人為台灣高雄地方法院93年度執
    字第66497 號強制執行事件之債務人，上訴人則為該執行案
    件執行標的物高雄縣鳥松鄉○○段1500地號土地，暨地上建
    物即門牌號碼同鄉○○路37號第三順位抵押權人，惟被上訴
    人提供上開標的物予上訴人設定債權額新臺幣（下同）1200
    萬元抵押權後，並未自上訴人取得任何金錢，上訴人對被上
    訴人並無債權，詎上開執行案件，於民國（下同）94年10月
    18日製作分配表時，仍將上訴人列為次序8 之債權人，且分
    配金額為542 萬9900元，即與事實不合，其分配金額應為0
    ，而應剔除，不得列入分配。被上訴人業於94年11月23日向
    執行處提出異議。又被上訴人於95年1 月24日至執行處接受
    詢問時，始知上訴人無法提出給付款項予被上訴人之證明，
    惟仍對被上訴人上開異議為反對之陳述，異議程序尚未終結
    ，爰依強制執行法第41條之規定提起本訴等語，並聲明：台
    灣高雄地方法院93年度執字第66497 號強制執行事件於94年
    10月11日製作之分配表上，所載編號8 上訴人之債權額1200
    萬元，應予剔除，不列入分配。
二、上訴人則以：上訴人自88年間起陸續借款與被上訴人，均先
    將金錢交與甲○○再轉交與被上訴人，曾有數次3 人在場時
    交付該等借款，每次交付金額60萬元至150 萬元不等，月息
    2 分，均由被上訴人交付。被上訴人嗣交付支票以返還借款
    ，惟遭退票，甲○○乃向上訴人取得該等退票與被上訴人協
    商，經會算共欠1200萬元，才設定系爭抵押權。為實行系爭
    抵押權，上訴人曾向被上訴人要求出具本票或收據，但被上
    訴人以已開立為由，拒絕書立，惟曾表示確實向上訴人借得
    上開款項，詎被上訴人事後與甲○○謀議否認上訴人上述債
    權，顯與事實不符，兩造間確有1200萬元之消費借貸契約存
    在。又縱認1200萬元之消費借貸契約係存在於被上訴人與訴
    外人甲○○間，因訴外人甲○○以上訴人為第三順位抵押權
    人設定登記時，已告知被上訴人，顯已將該消費借貸債權讓
    與上訴人並為通知，如被上訴人當時不知，遲至上訴人為參
    與分配，而向被上訴人索取債權證明時，應認為係將甲○○
    讓與債權之事實通知被上訴人知悉，該債權讓與應已生效力
    等語置辯。並聲明：被上訴人之訴駁回。
三、原審判決上訴人敗訴，上訴人不服，於本院上訴聲明：(一)原
    判決廢棄。(二)被上訴人在第一審之訴駁回。(三)第一、二審訴
    訟費用由被上訴人負擔。
    被上訴人則答辯聲明：(一)上訴駁回。(二)訴訟費用由上訴人負
    擔。
四、被上訴人主張其為臺灣高雄地方法院93年度執字第66497 號
    強制執行事件之債務人，上訴人則為該執行案件執行標的物
    高雄縣鳥松鄉○○段1500地號土地暨地上建物即門牌號碼同
    鄉○○路37號第三順位抵押權人，惟被上訴人提供上開標的
    物與上訴人於91年1 月23日登記為系爭執行標的物之第三順
    位抵押權人，設定債權額1200萬元抵押權後，並未直接自上
    訴人取得任何金錢，嗣因該院93年度執字第66497 號強制執
    行事件，於94年10月18日製作分配表時，將上訴人列為次序
    8 之債權人，且分配金額為5,429,900 元，被上訴人乃對於
    上開分配表分配上訴人之債權，於94年11月23日向原審法院
    執行處提出異議，嗣於95年1 月24日至該院執行處接受詢問
    時，始知上訴人無法提出給付款項予被上訴人之證明，惟仍
    對被上訴人提出之分配表異議為反對之陳述，異議程序乃未
    終結，被上訴人遂於95年2 月3 日提起本訴等情，為兩造所
    不爭執（見一審卷第63頁至第64頁、第85頁），復有原審法
    院93年度執字第66497 號強制執行卷可憑（見一審卷第14頁
    至第45頁），自堪信為真實。惟上訴人以前開情詞置辯，是
    以本件爭點為：上訴人是否借貸被上訴人1200萬元，或受讓
    訴外人甲○○讓與之1200萬元消費借貸債權，而得受領分配
    原審法院93年度執字第66497 號分配表次序8 所列5,429,90
    0 元之金額？
五、經查：
  (一)被上訴人係向訴外人甲○○表示以客票貼現，支付利息之方
    式借款，而由甲○○同意收取客票借與2400萬元一節，業據
    證人甲○○到庭結證明確（見一審卷第111 頁至第114 頁）
    ，核與上訴人自認被上訴人確係拿客票向甲○○借錢，而上
    訴人與甲○○係合資為票貼賺取利息，由上訴人於每月1 日
    至7 日間給付款項與甲○○處理，嗣於當月12日再與甲○○
    結清本息，交付之資金並非全部借與被上訴人等語相符（見
    一審卷第114 頁），亦有兩造不爭執其真正之匯款申請書代
    收入傳票6 紙在卷可稽（見一審卷第69頁至第72頁、第138
    頁至第139 頁），如此足認被上訴人係與訴外人甲○○成立
    消費借貸契約意思之合致，並由甲○○交付貸與之金錢而生
    效，亦即該消費借貸契約非存在於兩造間。又上訴人交付與
    甲○○之部分款項雖已交與被上訴人，惟非因兩造間有消費
    借貸契約存在，而係上訴人與甲○○間另有合資票貼賺取利
    息之約定，是以尚難以被上訴人收受之借款中部分為上訴人
    所出資，即認定兩造間有1200萬元之消費借貸契約存在。
  (二)至被上訴人雖自承曾由上訴人直接交付部分借款，而與證人
    即上訴人之妻洪麗花所述相符（見一審卷第86頁、第139 頁
    至第140 頁），惟證人甲○○證稱：資金均由其掌控，被上
    訴人向其借款時，上訴人固曾在場，乃因伊無法親自交付款
    項時，委託上訴人將錢交給被上訴人，惟非上訴人借錢與被
    上訴人，借與被上訴人之款項尚有其他合資者之出資等語（
    見一審卷第113 頁）。另依證人洪麗花之證述：其及上訴人
    直接交款給被上訴人，係經甲○○告知後，才提領款項交付
    與被上訴人等語（見一審卷第139 頁至第140 頁），足見被
    上訴人係先向甲○○為借款之意思表示，才收受上訴人交付
    之貸款，並非被上訴人另與上訴人成立消費借貸契約。再佐
    以上訴人及證人洪麗花均表示未曾直接向被上訴人收受利息
    ，而係由甲○○交付一節（見一審卷第87頁、第140 頁），
    如兩造間確有消費借貸契約存在，上訴人實無在被上訴人以
    客票貼現時不直接扣除利息，而另由甲○○於每月12日視上
    訴人出資情況，結清本息，再交付利息之理。是以，證人洪
    麗花雖證述：上訴人係直接借款給被上訴人，兩造間有借貸
    契約等語，應係誤認上訴人曾將現金交付被上訴人即為借款
    與上訴人，自不足採。再者，上訴人曾數次交付被上訴人現
    金僅因上訴人與甲○○另有合資約定，且上訴人與甲○○間
    資金往來密切，上訴人復自承自製之現金支出附表並非全部
    均為借與被上訴人之款項等語（見一審卷第114 頁），是以
    亦無從以上訴人提出之合作金庫活期儲蓄存款存摺及附表所
    示（見一審卷第120 頁至第130 頁），認定上訴人曾借與被
    上訴人1725萬元。至證人洪麗花證述上開1725萬元均為上訴
    人借與被上訴人之款項，既與上訴人所述不符，即不足採。
  (三)上訴人另抗辯稱，甲○○在原審法院93年度執字第66497 號
    執行案件強制執行程序中分別於94年5 月3 日及8 月29日具
    狀陳報債權時，均呈報債權為1200萬元，而甲○○持有之債
    權證明本票面額為2400萬元，可見剩下的1200萬元債權人即
    為上訴人云云，經查，甲○○於94年5 月3 日向執行法院陳
    報之債權為本金1200萬元及自90年6 月1 日起按年利率百分
    之六計算之利息，此固經本院調閱該執行卷查明無誤，並有
    該陳報狀影本在卷可稽（見本院卷第79頁），對於此，證人
    甲○○證稱，丙○○第一次設定抵押權給伊時，欠伊大約12
    00萬元，所以設定1200萬元抵押權給伊，後來愈借愈多，實
    際金額比本票面額2400萬元還多，伊不知可再辦一次抵押，
    就借乙○○之名辦理設定抵押權1200萬元為乙○○名義，代
    書丁○○亦係伊找的，代書費用亦係伊出的，伊已另外對丙
    ○○發支付命令確定在案，伊向執行法院聲請參與分配所寫
    的狀紙是委託合作金庫大樹分行一位朋友（該分行襄理）洪
    清濱代寫的，當時伊有告訴洪襄理說該債務人除欠伊1200萬
    元外另外欠1200萬元，但第一次拍賣沒有成功，而且有其他
    銀行參與分配，所以洪襄理說寫那麼多也沒用，所以只陳報
    伊有抵押權的1200萬元，若系爭1200萬元抵押債權為乙○○
    所有，在大樹鄉公所調解時就不會只聲請調解伊與乙○○間
    另筆土地糾紛，而不就系爭款項一併聲請調解等語（見本院
    96年3 月13日、27日準備程序筆錄）並提出原審法院94年促
    字第78296 號支付命令及確定證明書各一份在卷為憑（見本
    院卷第122 、123 頁），核與證人洪清濱所證述，伊替甲○
    ○寫陳報狀時，因為甲○○名義之抵押權狀債權額為1200萬
    元，所以伊就寫1200萬元，甲○○當時有向伊提到債權額為
    2400萬元，但是另外之1200萬元並未提出證據，當時甲○○
    並沒有拿本票給伊看，伊有向他說寫給法院的要有證據，所
    以就只寫1200萬元，且伊當時評估第一順位是土地銀行，而
    且拍賣不到那個價錢，所以伊跟甲○○說另外的1200萬元以
    後再追索等語相符（見本院卷第149 、150 頁），又據證人
    即辦理系爭抵押權之代書丁○○證稱，系爭抵押權係甲○○
    委託伊辦理的，伊直接至甲○○家拿資料，所以伊沒有看過
    債務人及名義上之債權人等語（見本院卷第109 至111 頁）
    亦核與甲○○之證言相符，故甲○○之證言堪信為真正。是
    甲○○向執行法院呈報其債權為1200萬元一節，並不足以推
    翻不利於上訴人之證據。
  (四)綜上所述，系爭1200萬元抵押借貸係存在於被上訴人與訴外
    人甲○○之間，被上訴人主張未向上訴人借款1200萬元等語
    ，應堪採信。
六、又按債權人得將債權讓與於第三人，讓與人應將證明債權之
    文件，交付受讓人，並應告以關於主張該債權所必要之一切
    情形，為民法第294 條第1 項前段、第296 條所明定。亦即
    讓與人與受讓人間得成立債權讓與契約，雖不以定書面為必
    要，惟仍需轉讓債權憑證。再按讓與債權時，該債權之擔保
    及其他從屬之權利，隨同移轉於受讓人，固為民法第295 條
    第1 項前段所明定，惟並非謂有擔保物權時，即認定其擔保
    之債權當然已讓與。
  (一)經查：被上訴人於89年7 月14日即提供土地與甲○○設定抵
    押權，嗣於90年6 月1 日書立借款2400萬元之借據切結書及
    簽發2400萬元之本票交付與甲○○後，再於91年1 月22日設
    定抵押權與上訴人一節，固有高雄縣仁武地政事務所95年5
    月19日仁地所一字第0950004124號函附抵押權設定登記資料
    、本票、借據切結書等影本各1 份在卷足佐（見一審卷第41
    頁、第42頁、第92頁至第107 頁），惟被上訴人主張其提供
    相關設定抵押權證件係為給與甲○○擔保債權，但不知甲○
    ○設定與上訴人等語，核與證人甲○○所述：因被上訴人欠
    錢，先設定抵押擔保1200萬元債權給我，後來愈欠愈多，我
    不知可否再設定抵押權給我，所以我找上訴人當人頭，再設
    定抵押權擔保1200萬元等語相符（見一審卷第111 頁），應
    堪採信。
  (二)上訴人雖主張，甲○○以上訴人名義設定上開抵押權，即為
    讓與該1200萬元之債權，且被上訴人得知上訴人為抵押權人
    ，又經上訴人實行抵押權，乃已受告知債權移轉等語，惟為
    甲○○所否認（見一審卷第113 頁），上訴人亦自承甲○○
    未表示要讓與他對被上訴人之1200萬元債權等語（見一審卷
    第115 頁），足認甲○○並未與上訴人成立1200萬元債權讓
    與契約。再者，上開2400萬元之債權憑證均由甲○○持有中
    ，未曾交付與上訴人一節，有原審法院93年度執字第66497
    號言詞陳述筆錄在卷足稽（見一審卷第39頁至第40頁），且
    上訴人於設定該抵押權時未曾提出任何債權證明，另有上開
    高雄縣仁武地政事務所函附抵押權設定登記資料可佐，亦即
    債權人甲○○並未讓與上訴人證明該抵押債權之文件。是以
    ，縱上訴人於91年1 月22日因被上訴人提供擔保而為上訴人
    設定抵押權之登記，惟揆諸上揭說明，尚難據此認定甲○○
    已將該抵押權擔保之1200萬元債權讓與上訴人。因上訴人未
    受讓甲○○對被上訴人之1200萬元債權，上訴人據以參與分
    配原審法院93年度執字第66497 號強制執行事件之抵押權所
    擔保之債權即不存在，被上訴人主張上訴人受分配金額應為
    0 ，而應剔除等語，應為可採。
七、綜上所述，被上訴人依據強制執行法第41條之規定，主張上
    訴人參與分配原審法院93年度執字第66497 號強制執行事件
    之抵押權所擔保之債權不存在，請求將上開強制執行事件於
    94年10月11日製作之分配表所載編號8 上訴人之債權額1200
    萬元，應予剔除，不列入分配，即屬正當，原審予以准許，
    並無不當，上訴意旨求予廢棄改判，為無理由，應予駁回。
八、本件事證已明，兩造其餘攻擊防禦方法及證人之證言，與判
    決之結果不生影響，爰不予論述，併此明。
九、據上論結：本件上訴為無理由，依民事訴訟法第449 條第1
    項、第78條，判決如主文。
中　　華　　民　　國　　96　　年　　8 　　月　　8 　　日
                            民事第四庭
                                審判長法官  蔡文貴
                                法      官  徐文祥
                                法      官  黃科瑜
以上正本證明與原本無異。
如對本判決上訴，須於判決送達後20日內向本院提出上訴狀，其
未表明上訴理由者，應於上訴後20日內向本院提出上訴理由書（
均須按他造當事人之人數附繕本）。上訴時應提出委任律師或具
有律師資格之人之委任狀，並依附註條文規定辦理。
中　　華　　民　　國　　96　　年　　8 　　月　　10　　日
                                書  記  官  葉淑華
附註：
民事訴訟法第466條之1：
對於第二審判決上訴，上訴人應委任律師為訴訟代理人，但上訴
人或其法定代理人具有律師資格者，不在此限。
上訴人之配偶、三親等內之血親、二親等內之姻親，或上訴人為
法人、中央或地方機關時，其所屬專任人員具有律師資格並經法
院認為適當者，亦得為第三審訴訟代理人。第１項但書及第２項
情形，應於提起上訴或委任時釋明之。
                                                      Ｆ
